【裁判字號】    90,訴,1300
【裁判日期】    901205
【裁判案由】    公司法等
【裁判全文】
臺灣板橋地方法院刑事判決                          九十年度訴字第一三○○號
    公  訴  人  臺灣板橋地方法院檢察署檢察官
    被      告  丙○○
右列被告因違反公司法等案件，檢察官聲請簡易判決處刑（九十年度偵字第四五二五
號）後，本院三重簡易庭認不得以簡易判決處刑，簽移本院刑事庭適用通常程序審判
，本院判決如左：
    主  文
丙○○共同公司負責人，公司應收之股款，股東並未實際繳納而以申請文件表明收足
，科罰金新臺幣伍萬元，如易服勞役，以銀元佰元即新臺幣玖佰元折算壹日。
    事  實
一、丙○○係設於台北縣五股鄉○○路○段五七七巷七十七號之竣舜興業有限公司（
    下簡稱竣舜公司）之負責人，於民國八十八年九月間委託「家福會計代書事務所
    」申請竣舜公司之設立登記時，明知各該股東並無確實繳納公司應收股款新台幣
    （下同）一百萬元，竟與任職於「家福會計代書事務所」之丁○○、乙○○ (均
    未起訴) 基於共同犯意聯絡，由丁○○提供資金一百萬元，於八十八年九月二十
    八日由丙○○與丁○○一同前往中國農民銀行新莊分行存入竣舜公司籌備處之0
    0000000000號帳戶內後，再由乙○○持該帳戶之存摺作為資本證明，
    連同不實之股東繳納股款明細表等申請文件表明收足，而委請不知情之會計師李
    美賢查核後，持以向經濟中部辦公室申請辦理公司設立登記，丁○○旋即於同年
    九月三十日提領出該筆一百萬元款項轉回自己之帳戶。嗣於八十九年間，因財政
    部對中國農民銀行新莊分行辦理金融業務檢查時，發現包含竣舜公司在內有多家
    公司籌備處帳戶內之資金往來異常，經經濟部函請財政部檢送相關檢查資料稽核
    後查悉上情。
二、案經經濟部函請臺灣板橋地方法院檢察署檢察官向本院聲請簡易判決處刑，經本
    院三重簡易庭認不得以簡易判決處刑，而簽移本院刑事庭適用通常程序審判之。
    理  由
一、訊據被告丙○○矢口否認有何違反公司法之犯行，辯稱：伊與股東李春生、甲○○確各有出資五十二萬元，交給甲○○負責管理財務。伊都是將資料交給家福會
    計事務所的丁○○辦理公司登記，丁○○沒有告知要繳交股款一百萬元存入銀行
    帳戶，伊是委託專業會計師辦理，覺得很冤枉云云。經查：
  (一)被告係竣舜公司之負責人，竣舜公司係於八十八年十月六日辦竣設立登記，資本
    總額一百萬元，而竣舜公司申請設立登記時所憑之繳納股款證明，乃係於同年九
    月二十八日在中國農民銀行新莊分行00000000000號帳戶存入一百萬
    元，並於同年九月二十九日經李美賢會計師查核簽證。然上開一百萬元實係任職
    於「家福會計代書事務所」之丁○○以其銀行定期存單質借得一百萬元後，存入
    竣舜公司籌備處之前開帳戶內，且丁○○旋即於同年九月三十日提領出該筆一百
    萬元款項轉回自己之帳戶等情，業經證人丁○○到庭證述無訛，並有竣舜公司籌
    備處在中國農民銀行新莊分行開戶之存摺影本、存款及取款憑條影本、竣舜公司
    設立登記事項卡影本、股東繳納股款明細表、資本額查核報告書影本及丁○○在
    中國農民銀行新莊分行之存摺影本附卷可稽。
  (二)按有限公司向主管機關申請為設立之登記時，應附繳足股款之證件，此觀公司法
    第四百十二條第一項第二款之規定自明。查竣舜公司登記之資本總額既為一百萬
    元，被告自應知其應向主管機關證明公司股東已繳足股款一百萬元，否則，登記
    資本總額一百萬元有何意義？何況，被告自承其曾與丁○○一同前往中國農民銀
    行新莊分行以竣舜公司籌備處之名義開戶 (見本院九十年十一月二十一日審理筆
    錄) ，尤可見其應知須向主管機關證明公司股東已繳足股款，否則何需在銀行開
    戶？被告全然諉責於會計事務所，謂伊是委託專業會計師辦理，丁○○沒有告知
    要繳交股款一百萬元存入銀行帳戶，故伊不知情云云，顯不可採。
  (三)再者，竣舜公司之股東於公司設立時確未交付股款乙節，亦經竣舜公司股東甲○○到庭證述明確，足見被告辯稱：伊與股東李春生、甲○○確各有出資五十二萬
    元，交給甲○○負責管理財務云云，亦非實在。
  (四)末查，「家福會計代書事務所」向主管機關送件申請竣舜公司設立登記之事，是
    由職員乙○○處理，乙○○明知竣舜公司在中國農民銀行新莊分行帳戶內之一百
    萬元實際是由丁○○以其銀行定期存單質借得一百萬元後存入，仍持該帳戶存摺
    連同其他文件交由會計師李美賢查核簽證等情，業經證人乙○○到庭陳明在卷，
    從而，被告與丁○○、乙○○三人就竣舜公司股東並未實際繳納股款而以申請文
    件表明收足此一犯行，係屬共犯，應可肯定。綜上所述，被告前揭所辯要不足採
    ，本件事證明確，被告犯行洵堪認定。
二、查被告為竣舜公司之負責人，明知該公司應收之股款，股東並未實際繳納，竟仍
    虛列作成股東繳納股款明細表等申請文件表明收足，並委請不知情之會計師辦理
    查核後申請辦理公司設立登記，核其所為，係犯修正前公司法第九條第三項之公
    司應收股款，股東並未實際繳納而以申請文件表明收足罪。被告與丁○○、乙○○三人間，就上開犯行具有犯意之聯絡及行為之分擔，雖丁○○、乙○○並非竣
    舜公司之負責人，惟其等既與具有特定身分關係之被告共同實施犯罪，依刑法第
    三十一條第一項規定仍應以共犯論，而均為共同正犯。又被告犯罪後公司法業於
    九十年十一月十二日修正公布，同年月十四日生效，有關第九條第三項修正為第
    九條第一項，其刑責亦修正為「處五年以下有期徒刑、拘役或科或併科新台幣五
    十萬元以上二百五十萬元以下罰金」，經比較新舊法結果，以舊法對被告有利，
    依刑法第二條第一項但書規定，應適用最有利於行為人之法律。爰審酌被告係竣
    舜公司之負責人，竟故意以不實資本證明文件申請設立公司，非但違背公司法維
    護公司財務健全之立法本旨，亦增加交易相對人之潛在交易風險，及其犯罪之動
    機、目的、手段及犯罪後態度等一切情狀，量處如主文所示之刑，並諭知易服勞
    役之折算標準。
三、公訴意旨另以：被告與提出一百萬元資金之人以中國農民銀行新莊分行帳戶之存
    款證明作為資本證明，並以會計師之查核報告書檢附此帳戶資料持向經濟部中部
    辦公室表明股款業已收足，申請公司設立，而使該管公務員將此不實事項登載於
    職務上所掌管之公司設立登記事項表公文書上，足以生損害於經濟部對於准許公
    司設立登記之正確性及易使一般民眾信任已為合法設立之公司，因認被告涉有刑
    法第二百十四條之使公務員登載不實事項於公文書罪嫌。惟按刑法第二百十四條
    之使公務員登載不實事項於公文書罪，須一經他人之聲明或申報，公務員即有登
    載之義務，並依其所為之聲明或申報予以登載，而屬不實事項者，始足構成，若
    其所為之聲明或申報，公務員尚須為實質之審查，以判斷其真實與否，始得為一
    定之記載者，即非本罪所稱之使公務員登載不實。又公司法第三百八十八條規定
    「主管機關對於公司登記之申請，認為有違反法令或不合法定程式者，應令其改
    正，非俟改正合法後，不予登記」，第四百十二條第一項規定「有限公司應於章
    程訂立後十五日內，將左列事項，向主管機關申請為設立之登記：一、第一百零
    一條所列各款事項。二、繳足股款之證件。三、以現金以外之財產抵繳股款者，
    其姓名及其財產之種類、數量、價格或估價之標準」，同條第二項規定「主管機
    關對於前之申請，應派員檢查，並得通知公司限期申復」，並經主管機關經濟部
    發布「公司行號申請登記資本額查核辦法」在案，是依上開規定觀之，向主管機
    關申請為有限公司之設立登記，其於申請設立登記時，公司應收之股款是否確已
    繳足，主管機關應派員檢查，並通知公司限期申復，亦即須為實質之審查，以判
    斷其真實與否，而非僅依其申請或聲明即為一定登載之形式審查，是有限公司負
    責人明知申請設立登記時，公司應收之股款並未繳足，仍以申請文件表明收足，
    而使公務員將此不實事項予以登載者，應無適用刑法第二百十四條論罪之餘地，
    最高法院著有八十九年臺非字第四六號判決可資參照。查本件被告雖係以不實之
    申請文件，向經濟部中部辦公室申請公司設立登記，惟該管承辦公務員既仍須依
    法為實質審查及判斷真偽，而非一經被告申報即有登載之義務，揆諸前開說明，
    自難認被告此部分所為涉有使公務員登載不實事項於公文書罪嫌，此外，復查無
    其他積極證據足資證明被告成立此部分罪責，惟因公訴意旨認此部分與前揭起訴
    論罪部分具有牽連犯之裁判上一罪關係，基於審判不可分原則，爰不另為無罪之
    諭知，附此敘明。
據上論斷，應依刑事訴訟法第四百五十二條、第二百九十九條第一項前段，修正前公
司法第九條第三項，刑法第十一條前段、第二十八條、第三十一條第一項、第四十二
條第二項、第二條第一項但書，罰金罰鍰提高標準條例第二條，現行法規所定貨幣單
位折算新臺幣條例第二條，判決如主文。
本案經檢察官楊仲農到庭執行職務。
中      華      民      國    九十      年     十二     月      五      日
                                  臺灣板橋地方法院刑事第五庭
                                      法  官    戴   嘉   清
右正本證明與原本無異。
如不服本判決，應於判決送達後十日內，向本院提出上訴狀。
                                      書記官    陳   春   銘
中      華      民      國    九十      年     十二     月       七     日
附錄本案論罪科刑法條全文：
修正前公司法第九條
公司設立登記後，如發現其設立登記或其他登記事項，有違法情事時，公司負責人各
處一年以下有期徒刑、拘役或科或併科新臺幣六萬元以下罰金。
公司負責人對於前項登記事實，為虛偽之記載者，依刑法或特別刑法有關規定處罰。
公司應收之股款，股東並未實際繳納，而以申請文件表明收足，或股東雖已繳納而於
登記後將股款發還股東，或任由股東收回者，公司負責人各處五年以下有期徒刑、拘
役或科或併科新臺幣六萬元以下罰金。
前三項裁判確定後，由法院檢察處通知中央主管機關撤銷其登記。


司法院資訊處製作；財團法人民間司法改革基金會備份。
